ACORDAO-COMPLETO-2483644

ACÓRDÃO 1630/2021 ATA 25/2021 - PLENÁRIO

VISTOS, relatados e discutidos estes autos em que se apreciam embargos de declaração opostos por Fortline Indústria e Comércio de Móveis Ltda. contra o Acórdão 934/2021-TCU-Plenário, por meio do qual o Tribunal julgou parcialmente procedente a representação formulada pela empresa Layout Móveis para Escritório Ltda., confirmou e tornou definitiva a suspensão cautelar do Pregão Eletrônico SRP 4/2020, determinada pelo item 9.1 do Acórdão 4543/2020-TCU-Plenário, e assinou prazo de 15 dias para que o Comando da 12ª Região Militar adotasse as providências necessárias para anulação do certame e dos demais atos dele decorrentes,
ACORDAM os Ministros do Tribunal de Contas da União, reunidos em Sessão do Plenário, diante das razões expostas pelo Relator, em:
9.1. com fundamento nos arts. 32, inciso II, e 34 da Lei 8.443/1992, conhecer e rejeitar os embargos de declaração, mantendo-se inalterado o Acórdão 934/2021-TCU-Plenário;
9.2. dar ciência deste acórdão à embargante.

Embargos de declaração opostos contra decisão que julgou parcialmente procedente representação, tornou definitiva a suspensão cautelar de pregão eletrônico destinado à aquisição de mobiliário e assinou prazo para que o órgão adotasse as providências necessárias no sentido de anular o mencionado certame licitatório e os demais atos dele decorrentes.

Comando da 12ª Região Militar - Exército Brasileiro.

3. Embargante: Fortline Indústria e Comércio de Móveis Ltda. (08.368.875/0001-52).

13.1. Ministros presentes: Ana Arraes (Presidente), Walton Alencar Rodrigues, Benjamin Zymler, Aroldo Cedraz, Raimundo Carreiro, Bruno Dantas (Relator) e Jorge Oliveira.
13.2. Ministro-Substituto convocado: Marcos Bemquerer Costa.
13.3. Ministros-Substitutos presentes: Augusto Sherman Cavalcanti, André Luís de Carvalho e Weder de Oliveira.

ACORDAO-COMPLETO-2546072

Acórdão 2326/2022 - Plenário

ACORDAO-COMPLETO-2512623

Acórdão 2599/2021 - Plenário

BRUNO DANTAS

Trata-se de embargos de declaração opostos por Fortline Indústria e Comércio de Móveis Ltda. (peça 312) em face do Acórdão 934/2021-TCU-Plenário (peça 259) , por meio do qual o Tribunal julgou parcialmente procedente a representação formulada pela empresa Layout Móveis para Escritório Ltda., confirmou e tornou definitiva a suspensão cautelar do Pregão Eletrônico SRP 4/2020, determinada pelo item 9.1 do Acórdão 4543/2020-TCU-Plenário (peça 54) , e assinou prazo de 15 dias para que o Comando da 12ª Região Militar adotasse as providências necessárias para anular o certame licitatório e os demais atos dele decorrentes.
2. Ciente do teor do Acórdão 934/2021-TCU-Plenário em 12/5/2021 (peça 305) , a empresa Fortline Indústria e Comércio de Móveis Ltda. opôs os presentes embargos em 24/05/2021, tempestivamente, portanto. 
3. Nesta oportunidade, a embargante alega que a deliberação estaria eivada de omissão quanto aos efeitos temporais da anulação da ata de registro de preços, sem que restasse expresso se haveria, ou não, retroação à data da suspensão cautelar (peça 312, p. 4) . Informa, em acréscimo, que "vários empenhos foram gerados antes da determinação de suspensão do processo licitatório, tendo sido feitas várias entregas de mobiliário, que desde então vem se utilizando do referido patrimônio em diversas de suas instalações". Nesses casos, alega que faltaria somente a realização dos pagamentos, suspensos pelos órgãos contratantes (peça 312, p. 5) . Ressalta, por fim, que os empenhos ocorreram antes da medida cautelar (peça 312, p. 6) .
4. Diante da pretensa relevância das questões aduzidas, a embargante finaliza o expediente com o seguinte pedido:
"Em face do exposto, requer o recebimento dos presentes embargos declaratórios no efeito suspensivo (§ 3º do artigo 287 do Regimento Interno do TCU) , bem como o seu conhecimento e que sejam acolhidos, a fim de que seja suprida omissão apontada acerca da situação dos contratos com empenho e liquidação da despesa pública."
	É o relatório.

Pâmella Naves de Oliveira (33.338/OAB-GO), representando Fortline Indústria e Comércio de Móveis Ltda.

Não atuou.

REPRESENTAÇÃO. PREGÃO ELETRÔNICO. SISTEMA DE REGISTRO DE PREÇOS. AQUISIÇÃO DE MOBILIÁRIO. INCONSISTÊNCIAS EM RELAÇÃO AO PLANEJAMENTO E À CONDUÇÃO DA LICITAÇÃO. POSSÍVEL RESTRIÇÃO INJUSTIFICADA À COMPETITIVIDADE. INDÍCIOS DE SOBREPREÇO. ADOÇÃO DE MEDIDA CAUTELAR PARA SUSPENDER OS ATOS DECORRENTES DA ATA DE REGISTRO DE PREÇOS E NOVAS ADESÕES À ATA. OITIVAS. DILIGÊNCIA. PROCEDÊNCIA PARCIAL. CONFIRMAÇÃO DA CAUTELAR. PREVISÃO DE EXIGÊNCIAS INDEVIDAS OU NÃO JUSTIFICADAS. DETALHAMENTO EXCESSIVO DOS ITENS LICITADOS. ADJUDICAÇÃO POR PREÇO GLOBAL DE LOTES EM VEZ DE ITENS. ANULAÇÃO DA LICITAÇÃO. AUDIÊNCIA DOS GESTORES. EMBARGOS DE DECLARAÇÃO. AUSÊNCIA DE OMISSÃO. CONHECIMENTO E REJEIÇÃO.

REPRESENTAÇÃO (REPR)

Secretaria de Controle Externo de Aquisições Logísticas (Selog).

Trata-se de embargos de declaração opostos por Fortline Indústria e Comércio de Móveis Ltda. em face do Acórdão 934/2021-TCU-Plenário, por meio do qual o Tribunal julgou parcialmente procedente a representação formulada pela empresa Layout Móveis para Escritório Ltda., ocasião em que confirmou e tornou definitiva a suspensão cautelar do Pregão Eletrônico SRP 4/2020, determinada pelo item 9.1 do Acórdão 4543/2020-TCU-Plenário, e assinou prazo de 15 dias para que o órgão jurisdicionado, o Comando da 12ª Região Militar, adotasse as providências necessárias para anular o certame e os atos dele decorrentes.
2. Nesta oportunidade, a embargante alega que a deliberação estaria eivada de omissão quanto aos efeitos temporais da anulação da ata de registro de preços, sem que restasse expresso se haveria, ou não, retroação à data da suspensão cautelar. Informa, em acréscimo, que vários empenhos foram gerados antes da determinação de suspensão do processo licitatório, tendo sido feitas várias entregas de mobiliário a órgãos que aderiram ao registro de preços. Nesses casos, alega que faltaria a realização do pagamento, suspendido pelos órgãos contratantes em razão da cautelar expedida pelo TCU. Ressalta, por fim, que os empenhos ocorreram antes da medida cautelar.
II
3. Satisfeitos os requisitos atinentes à espécie, os presentes embargos devem ser conhecidos, com fundamento nos arts. 32, inciso II, e 34 da Lei 8.443/1992.
4. Dito isso, não vislumbro a omissão ventilada.
5. Conforme enfatizado em várias oportunidades, os embargos de declaração não se prestam à alteração do mérito das decisões atacadas, pois têm por finalidade aclarar ou corrigir os defeitos da deliberação impugnada, nos termos do art. 34, caput, da Lei 8.443/1992.
6. Acerca da omissão passível de ser sanada em sede de embargos, esclareço, ainda, que ela é entendida como "aquela advinda do próprio julgado e prejudicial à compreensão de causa, e não aquela que entenda o embargante, ainda mais como meio transverso a impugnar os fundamentos da decisão recorrida" (STJ, Edcl Resp 351490, DJ 23/09/2002) .
7. A propósito, considero pertinente trazer o seguinte excerto do Acórdão 3339/2013-TCU-Primeira Câmara, bastante elucidativo sobre as omissões sanáveis em sede de embargos:
"A omissão para o acolhimento dos declaratórios é a que diz respeito à questão que deveria ter sido apreciada pelo colegiado, mas não o foi. Não constitui omissão ou contradição a adoção de entendimento diverso do preferido pela parte, segundo seus próprios critérios de justiça e de acordo com sua particular interpretação das leis e da jurisprudência. Não há falar em omissão quando o acórdão analisa todas as questões submetidas a exame e as decide com base em teses jurídicas, jurisprudência, interpretação de leis e análise dos fatos que são diversos dos que os jurisdicionados entendem como mais adequados." (destaquei) 
8. No caso, a dúvida do embargante, acerca dos efeitos temporais da decisão que tornou definitiva a suspensão cautelar do Pregão Eletrônico SRP 4/2020 e assinou prazo de 15 dias para que o jurisdicionado adotasse as providências necessárias no sentido de anular o Pregão Eletrônico SRP 4/2020 e os demais atos dele decorrentes, não caracteriza omissão, pois não configura ausência de manifestação quanto a questão em relação à qual deveria ter se pronunciado o Tribunal.
9. Os fundamentos da decisão estão, inclusive, suficientemente descritos no voto condutor da decisão embargada (peça 260) . A decisão abarca, também, todas as questões trazidas nos autos, acerca das irregularidades apuradas, defeitos reputados insanáveis que acarretaram, por consequência, o dever de invalidar o Pregão Eletrônico SRP 4/2020. Dito isso, observo que o embargante não aponta, de forma objetiva, omissão no acórdão embargado, almejando tão somente alterar os efeitos da decisão para validar negócios jurídicos celebrados a partir de certame, o qual, eivado de vícios, violou os princípios basilares da licitação pública, notadamente a busca da competitividade e da proposta mais vantajosa para a administração.
10. Quanto aos efeitos da decisão, não é demais rememorar ao embargante que, em 8/12/2020, determinei cautelarmente, mediante despacho de peça 15, a suspensão de todos os atos decorrentes da ata de registro de preços firmada a partir do pregão eletrônico 4/2020, bem como a não autorização de novas adesões à referida ata até deliberação ulterior do Tribunal, decisão posteriormente referendada por meio do Acórdão 4543/2020-TCU-Plenário. Essa medida tem, portanto, efeitos cogentes ao jurisdicionado a partir da respectiva notificação da decisão monocrática.
11. Especificamente quanto à anulação do Pregão Eletrônico SRP 4/2020, o Comando da 12ª Região Militar afirmou, no expediente acostado à peça 331, que já foram adotadas as medidas necessárias para tanto. Contudo, informou que haveria empenhos ainda por cancelar, realizados por outras unidades gestoras, havendo também pagamentos efetuados em alguns casos. 
12. Adicionalmente, o Comando da 12ª Região Militar informou:
"[A] empresa, mesmo tendo sido notificada por esse TCU, aceitou atender a demanda de outras UG que aderiram à Ata, antes da suspensão do referido Pregão, aceitando os riscos de prováveis irregularidades, portanto, não atentando à recomendação do Relator do processo, que foi bastante enfático ao adotar como medida cautelar a suspensão de todos os atos administrativos decorrentes da Ata de Registro de Preços firmada a partir do pregão eletrônico em tela (item 4. do relatório) ."
13. Importa ressaltar que os efeitos da anulação de certame licitatório são expressamente previstos nos arts. 49 e 59 da Lei 8.666/1993, segundo os quais a anulação do procedimento licitatório por motivo de ilegalidade não gera a obrigação de indenizar, ressalvado o que houver sido executado até a data em que ela for declarada, bem como outros prejuízos regularmente comprovados, contanto que não sejam imputáveis ao contratado, levando-se em conta, no caso sob exame, os mencionados efeitos cogentes da medida cautelar a partir da notificação da decisão monocrática. 
14. De todo modo, ressalto, mais uma vez, que essas questões materiais ocorridas após a expedição da cautelar e da própria decisão embargada não caracterizam, conforme dito, omissão a ser sanada por meio de embargos.
15. Ante o exposto, voto por que o Tribunal adote o Acórdão que ora submeto à deliberação deste Colegiado.
TCU, Sala das Sessões Ministro Luciano Brandão Alves de Souza, em 7 de julho de 2021.
Ministro BRUNO DANTAS 
Relator